【裁判字號】    92,上易,602
【裁判日期】    920618
【裁判案由】    詐欺
【裁判全文】
臺灣高等法院高雄分院刑事判決          九十二年度上易字第六二號
    上  訴  人  臺灣高雄地方法院檢察署檢察官
    上  訴  人
    即  被  告  丙○○
    選任辯護人  吳豐賓律師
    被      告  乙○○
右上訴人因被告詐欺案件，不服臺灣高雄地方法院九十一年度易字第三九○五號中華
民國九十二年三月十七日第一審判決（起訴案號：臺灣高雄地方法院檢察署九十一年
度偵字第二○七八○號）提起上訴，本院判決如左：
    主  文
原判決關於丙○○部分撤銷。
丙○○意圖為自己不法之所有，以詐術使人將本人之物交付，處拘役參拾日，如易科
罰金，以參佰元折算壹日。
其他上訴駁回。
    事  實
一、丙○○明知其並無繳納買受機車分期款項之本意，竟基於意圖為自己不法所有之
    詐欺犯意，以其無法提出在職證明購買機車，而其友乙○○可提出在職證明加以
    購買為由，託請乙○○擔任機車買受人，其則擔任連帶保證人，惟機車之分期付
    款由其負責繳納，遂徵得不知情之乙○○同意，於民國九十年三月一日至原設於
    高雄市○○區○○路二八六號之「春安機車行」，向該機車行之銷售員劉振漢佯
    稱願以動產擔保交易附條件買賣之方式，購買車牌號碼ＯＮＢ─○六二號重型機
    車乙部，總價新台幣（下同）二萬九千五百元，分期付款之期限自九十年三月一
    日起至九十一年一月六日止，以一個月為一期，共分十一期，第一期至第六期按
    期於每月六日給付三千七百元，第七期至第十一期按期於每月六日給付二千二百
    元，以此詐欺之方式使「春安機車行」之銷售員劉振漢陷於錯誤而交付上開機車
    乙部。丙○○於取得上開機車並僅繳付第一期款項三千七百元後，即未再繳款，
    嗣「春安機車行」之負責人甲○○屢次向乙○○催討而未獲置理，遂對乙○○提
    出告訴而查獲上情。
二、案經甲○○訴由臺灣高雄地方法院檢察署檢察官偵查起訴。
    理  由
壹、被告丙○○部分：
  一、訊據上訴人即被告丙○○固坦承其以無法提出在職證明購買機車，而其友人即
      被告乙○○可提出在職證明為由，遂託請被告乙○○擔任機車買受人，其則擔
      任連帶保證人，惟機車之分期付款則約定由其負責繳納，並於九十年三月一日
      向「春安機車行」以右開動產擔保交易之附條件買賣方式購買前揭機車乙部，
      之後僅繳納第一期款項三千七百元之事實，惟矢口否認有何詐欺之犯行，辯稱
      ：伊當時擺設賣黑輪之攤位，有能力付款，僅因沒有身分證件及工作證明等資
      料，遂託被告乙○○幫忙。嗣因伊改為從事大理石工作，就將黑輪攤位轉讓，
      但沒想到收入竟變得不固定，才無法支付機車分期款項，還向家人拿錢，伊並
      非有意積欠車款云云。
  二、經查：
    (一)前揭機車係由被告乙○○出名向告訴人甲○○以前揭附條件買賣之方式購買，
      被告丙○○則擔任連帶保證人，惟實際上真正買受人係被告丙○○，被告乙○○僅係因有工作可供查證而受託幫忙，事後前揭機車實際上係由被告丙○○取
      得並僅繳納第一期款項三千七百元之事實，除據被告丙○○供承無訛外，並經
      被告乙○○於警詢、偵查、原審及本院審理時供認在卷，二人所供核屬相符，
      而告訴代理人劉振漢對於實際用車之人係被告丙○○乙節亦同所是認，且有被
      告乙○○與丙○○於九十年三月二十一日隨即約定轉讓機車之機車讓渡契約書
      乙份在卷可稽，依此轉讓契約書，可知前揭機車實際上確係被告丙○○所使用
      ，被告乙○○僅係出名購買而已，此外復有附條件買賣契約書、行車執照及被
      告二人共同開立之本票各乙紙附卷足憑，上述事實應堪認屬真實。準此，被告
      丙○○隱瞞真正之買受人，而佯稱係由被告乙○○購買，使告訴人陷於錯誤而
      交付前揭機車乙部，被告丙○○自有詐欺之犯意甚明。
    (二)次查，被告丙○○前已供稱其於從事黑輪工作時，尚有能力支付機車分期款項
      ，而證人即被告丙○○之友人黃士銘於原審審理時證稱：伊於九十年五、六月
      認識被告丙○○，當時被告丙○○在賣黑輪等語（見原審卷第三二頁），足見
      被告丙○○直至九十年五、六月既仍在販賣黑輪，彼時其應尚有能力支付機車
      分期款項為是，惟被告丙○○竟僅於購買當時支付第一期款項，之後即未再繳
      納任何款項，是被告丙○○既有能力付款而不付款，顯見其於購買之初即有不
      法所有之意圖甚明。另本件機車分期款項每月至多僅三千七百元，衡情尚非鉅
      額，以被告丙○○時值年輕健全，實無不能按期繳納之理，被告丙○○遲至公
      訴人對其提起公訴而在原審審理中，始尋求與告訴人和解，並嗣原審第一次審
      理庭期（九十一年十一月二十七日）後始再支付四千元款項，此據告訴代理人
      劉振漢於原審指述綦詳外，並經被告丙○○供承無誤，更益見其無不能繳納之
      理。再者，被告丙○○於九十一年一月八日另以動產擔保抵押借款之方式，向
      台北銀行借款購買車牌號碼ＺＩ─三六四三號自小客車乙部，貸款金額高達三
      十萬元等情，此據被告丙○○坦承在卷，並有車輛動產抵押契約書等資料在卷
      可稽。衡情被告丙○○既有能力購買上開自小客車及負擔自小客車之分期款項
      ，焉無能力給付金額較為小額之本案機車分期款項？足見被告丙○○於購買前
      揭機車之初即有意圖為自己不法所有之詐欺犯意無誤。其上開辯稱係嗣後無力
      付款始未繳納云云，委無足取。
    (三)綜上各項證據以觀，被告丙○○確有意圖自己不法之所有，以前述詐欺方式使
      告訴人陷於錯誤而交付前揭機車乙部，且被告丙○○前揭所辯復不足取，本案
      事證應屬明確，被告丙○○之犯行應堪認定。
  三、核被告丙○○所為，係犯刑法第三百三十九條第一項詐欺取財罪。
  四、原審就被告丙○○部分據以論罪科刑，固非無見，惟被告丙○○所詐得之財產
      金額僅為新台幣二萬九千五百元，非屬鉅額，且於本院審理中亦與告訴人成立
      和解，有和解書一份附卷可稽，其復已給付告訴人共計新台幣七千七百元，告
      訴人所受損害尚屬非鉅，原判決量處被告有期徒刑五月，量刑顯屬過重，尚有
      未洽。被告上訴意旨，仍執前詞，否認犯罪，指摘原判決不當，雖無理由，惟
      原判決既有上述可議之處，自應由本院將原判決撤銷改判。爰審酌被告丙○○
      為一時失慮，偶罹刑典，前僅因公共危險案件，經台灣高雄地方法院判處罰金
      七千元，此外尚無其他前科紀錄，此有台灣高雄地方法院檢察署刑案資料查註
      紀錄表、台灣高等法院被告全國前案記錄表附卷可按，素行尚非嚴重不良，及
      其犯罪之動機、詐取之金額、所生之危害、犯後態度等一切情狀，量處如主文
      第二項所示之刑，並諭知如易科罰金，以三百元折算一日。
  五、公訴意旨另以：被告丙○○除前揭詐欺部分外，尚與被告乙○○共同意圖不法
      之利益，將前揭機車遷移不明，致告訴人追索無著而受損，因認被告丙○○尚
      涉有動產擔保交易法第三十八條之罪嫌云云。按動產擔保交易法第三十八條之
      罪，係以動產擔保交易之債務人為犯罪主體，並不包括其保證人在內；本罪係
      因特定關係成立之罪，其犯罪主體，須為動產擔保交易之債務人，亦即限於依
      法訂立動產抵押在契約上負有債務之人，為構成本罪之特別構成要件，大法官
      釋字第二二七號解釋、最高法院八十四年度台非字第一四○號判決可資參照。
      經查，前揭機車之附條件買賣契約書之買受人係被告乙○○，其固屬動產擔保
      交易之債務人，然被告丙○○僅係連帶保證人，自非動產擔保交易之債務人，
      當無單獨以動產擔保交易法第三十八條論罪科刑之餘地。又被告乙○○既經本
      院認定並無該當動產擔保交易法第三十八條之罪（詳如後述），則被告丙○○
      當亦無法與之成立共同正犯，而以刑法第三十一條第一項共同論以動產擔保交
      易法第三十八條之罪之可能，尚難以該罪對被告丙○○相繩。此外，本院復查
      無其他證據證明被告確有公訴人所指之此部份犯行，本應為其此部分無罪之諭
      知，然公訴人既認此部分犯行與前開論罪科刑之詐欺取財部分有牽連犯之裁判
      上一罪關係，爰不另為無罪之諭知。
貳、被告乙○○部分：
  一、公訴意旨略以：被告乙○○與被告丙○○共同基於不法所有之意圖，明知無力
      繳納貸款，竟為詐得車輛，於九十年三月一日由被告乙○○以前揭附條件買賣
      之方式，向告訴人購買前揭機車乙部，為動產擔保交易之債務人，並約定前揭
      機車之存放地點為高雄縣鳥松鄉○○路三二之六號，在價金未付清之前，標的
      物所有權仍屬於出賣人所有，被告乙○○僅得依約占有使用，不得任意遷移或
      為其他處分。被告乙○○與被告丙○○為取信於告訴人，由當時有工作之被告
      乙○○出面購買，二人並開立面額二萬九千五百元之本票乙紙予告訴人，使告
      訴人陷於錯誤，交付前揭機車予被告二人使用。詎被告二人在取得前揭機車後
      ，僅付第一期款項三千七百元後即拒不付款，並共同意圖為不法之利益，將該
      機車任意遷移所約定之存放地點，致告訴人追索無著受有損害。因認被告乙○○涉有刑法第三百三十九條第一項詐欺取財罪嫌及動產擔保交易法第三十八條
      之罪嫌云云。
  二、按犯罪事實應依證據認定之，無證據不得推定其犯罪事實；不能證明被告犯罪
      或其行為不罰者，應諭知無罪之判決，刑事訴訟法第一百五十四條、第三百零
      一條第一項分別定有明文。又認定犯罪事實所憑之證據，雖不以直接證據為限
      ，間接證據亦包括在內；然而無論直接或間接證據，其為訴訟上之證明，須於
      通常一般之人均不致有所懷疑，而得確信其為真實之程度者，始得據為有罪之
      認定，最高法院七十六年度台上字第四九八六號判例可資參照。
  三、公訴人認定被告乙○○涉有上開犯行，無非係以告訴代理人劉振漢於警訊及偵
      查中之指述，及被告乙○○供稱：購買當時知道被告丙○○沒有工作，而伊有
      工作，由伊買車輛比較好過關，所以才出名幫他購買等語，核與被告丙○○於
      警訊時所供述之情節相符，與附條件買賣契約書、本票各乙份等證據資料，為
      其論斷之依據。
  四、訊據被告乙○○固坦承出名為被告丙○○向告訴人以前揭附條件買賣之方式購
      買前揭機車乙部，且該機車分期款項僅繳納一期後，即未再繳納之事實，惟堅
      決否認有何前揭被訴犯行，辯稱：當初因伊有工作，且可出具在職證明，若購
      買前揭機車較好過關，但當初伊認為被告丙○○有能力支付，因為訂約當時他
      已經找到工作，所以伊認為被告丙○○會如期繳款，前揭機車亦係被告丙○○
      在使用，伊並不知道被告丙○○之使用情形，也不清楚嗣後被告丙○○是否將
      該機車遷移不明等語。
  五、經查：
    (一)被告乙○○於原審審理時，經與被告丙○○隔離訊問，雖其陳稱「當初機車是
      丙○○要買的，因為當時我有工作，丙○○沒有工作」（見原審卷第二○頁）
      ，但復亦陳稱「當初我認為他有能力繳款，因為訂約當時他已經找到工作，只
      是不能出具在職證明而已．．．。當初丙○○有擺攤位賣吃的．．．」等語（
      見原審卷第二○、二二頁）；而被告丙○○於原審審理時亦陳稱：因為當時伊
      沒有辦法購買機車，當時伊擺攤位賣黑輪，需要機車載貨，伊認為伊有能力付
      款等語（見原審卷第二四頁），可見依被告丙○○所陳，因其要擺設黑輪攤位
      ，故需要機車載貨等情，其應係剛剛以此為業，與被告乙○○所供「訂約當時
      被告丙○○已經找到工作」等語即屬相符，故被告乙○○、丙○○於警訊或偵
      查中固均供稱於購買前揭機車當時被告丙○○並無工作等語，亦不無敘述未全
      或口語誤差之可能。況證人黃士銘於原審審理時復證稱：伊於九十年五、六月
      認識被告丙○○時，當時他在賣黑輪等語（見原審卷第三一頁），足見依該證
      人所證，被告丙○○之後確有從事販賣黑輪之工作，益見被告乙○○辯稱被告
      丙○○於訂約當時已找到工作乙節確屬可能，自難逕認被告乙○○係於明知被
      告丙○○無工作之情況下，仍出名為被告丙○○購買前揭機車。
    (二)次查，被告乙○○出名為被告丙○○購買前揭機車，使告訴人陷於錯誤而交付
      前揭機車，固屬無訛。然被告丙○○於購買前揭機車當時，既可能已有工作，
      並於九十年五、六月間仍在從事販賣黑輪之工作，且衡以機車分期款項每月最
      多僅三千七百元，亦非屬鉅額，則被告丙○○於購買前揭機車當時，是否確無
      能力繳款，自不無疑問。是以，被告乙○○與被告丙○○雖以被告乙○○出名
      之方式取得前揭機車，被告二人並約定由被告丙○○實際繳款，但被告丙○○
      衡情確可能有繳納機車分期款項之能力，且被告乙○○復認被告丙○○應有能
      力繳納機車分期款項，則被告乙○○於購車之初是否即有不法所有之意圖，自
      難逕加認定。至被告丙○○雖嗣後均不付款，經本院認定其有詐欺取財之犯行
      ，但不能由此推認被告乙○○與之於購車之時即有不法所有之共同意圖，其理
      自不待言。
    (三)按動產擔保交易法第三十八條犯罪之成立，除為動產擔保交易之債務人有將標
      的物遷移、出賣、出質、移轉、抵押或其他處分之行為外，尚須其主觀上有不
      法利益之意圖始足構成。被告二人於購買前揭機車後，該車實際上係交由被告
      丙○○使用，已如前述，而被告丙○○之使用情形，被告乙○○則於原審審理
      時表示並不知情，此外亦無證據證明被告乙○○確屬知情，況於購買該機車之
      時，被告二人即約定由被告乙○○出名、而由被告丙○○支付車款，且在被告
      乙○○認為被告丙○○係有能力支付機車分期款項之情況下，自係全權將前揭
      機車交由被告丙○○使用，而未加以聞問，此觀諸被告二人所簽訂之前揭機車
      讓渡契約書，更見其明。從而，縱使被告丙○○嗣後確有將該機車遷移不明，
      惟被告乙○○與被告丙○○是否確有共同意圖不法利益而將該機車遷移不明之
      犯意聯絡，實不無疑義，自難率爾認定。
    (四)綜上所述，被告乙○○對前揭機車是否確有不法所有之意圖，且取得前揭機車
      之後，是否確有共同不法利益之意圖而與被告丙○○將該機車遷移不明，致告
      訴人追索無著而受損，均仍存有合理之懷疑，尚未到達確信其為真實之程度。
      此外，本院復查無其他積極證據足資認定被告乙○○確有公訴人所指之犯行，
      揆之前揭法條、判例意旨，被告被訴犯罪，尚屬不能證明。
  六、原審因而為被告乙○○無罪之判決，核無不合，檢察官上訴意旨，仍執前詞，
      指摘原判決不當，為無理由，應予駁回。
據上論結，應依刑事訴訟法三百六十九條第一項前段、第三百六十四條、第二百九十
九條第一項前段、第三百六十八條，刑法第三百三十九條第一項、第四十一條第一項
，罰金罰鍰提高標準條例第一條前段、第二條，判決如主文。
本案經檢察官王登榮到庭執行職務。
中      華      民      國    九十二    年      六      月     十八     日
                              臺灣高等法院高雄分院刑事第九庭
                                  審判長法官  張明松
                                        法官  張盛喜
                                        法官  任森銓
右正本證明與原本無異。
不得上訴。
                                      書記官  施耀程
中      華      民      國    九十二    年      六      月     二十     日
附錄：本判決論罪科刑法條全文
刑法第三百三十九條：
意圖為自己或第三人不法之所有，以詐術使人將本人或第三人之物交付者，處五年以
下有期徒刑、拘役或科或併科一千元以下罰金。
以前項方法得財產上不法之利益或使第三人得之者，亦同。
前二項之未遂犯罰之。
                                                                     Ａ


司法院資訊處製作；財團法人民間司法改革基金會備份。
